【裁判字號】    96,訴,6841
【裁判日期】    970325
【裁判案由】    拆屋還地等
【裁判全文】
臺灣臺北地方法院民事判決              96年度訴字第6841號
    原      告  甲○○
    訴訟代理人  黃啟逢律師
    複代理人    蔡雲璽律師
                簡旭成律師
    被      告  乙○○
    訴訟代理人  范宗律師
上列當事人間請求拆屋還地等事件，本院於97年3月11日言詞辯
論終結，判決如下：
    主  文
被告應將坐落臺北市○○區○○段三小段第四九九、五００地號
土地上門牌號碼臺北市○○區○○路三四七巷二七弄二九號如附
件土地複丈成果圖A、B部分所示面積共七二平方公尺之房屋拆除
，並將該部分土地返還原告。
被告應自民國九十三年二月二日起至返還土地之日止，按月給付
原告新臺幣捌仟貳佰零捌元，均自每期清償期屆至之翌日起至清
償日止，按週年利率百分之五計算之利息。
原告其餘之訴駁回。
訴訟費用由被告負擔十分之九，餘由原告負擔。
本判決第一項於原告各以新臺幣柒拾玖萬參仟肆佰肆拾元為被告
供擔保後，得假執行。被告如以新臺幣貳佰參捌萬零參佰貳拾元
壹拾捌萬元為原告預供擔保，得免為假執行。
本判決第二項於原告以新臺幣拾貳萬零參佰捌拾肆元為被告供擔
保後，得假執行。被告如以新臺幣參拾陸萬壹仟壹佰伍拾貳元為
原告預供擔保後，得免為假執行。
原告其餘假執行之聲請駁回。
    事  實
壹、程序部分：
一、按訴狀送達後，原告不得將原訴變更或追加他訴。但請求之
    基礎事實同一者，擴張或減縮應受判決事項之聲明者，不甚
    礙被告之防禦及訴訟之終結者，不在此限，民事訴訟法第
    255條第1項第2款、第3款及第7款定有明文。查，原告起訴
    狀訴之聲明第一項原請求被告返還面積87平方公尺土地，第
    二項則請求被告按月給付11901.6元，嗣經台北市建成地政
    事務所複丈後，原告將請求面積縮減為72平方公尺及9850元
    ，核與上開規定相符，應予准許。
貳、實體部分：
一、原告主張：
  (一)坐落台北市○○區○○段三小段第499、500地號土地（下簡
    稱系爭土地），為伊於93年2月2日取得所有權，被告林福長
    於上開土地上所有門牌號碼為台北市○○區○○路三四七巷
    二七弄二九號其中如附圖A至B部分所示建物，乃占用原告所
    有系爭土地，其面積經複丈結果分別為A部分37平方公尺、
    B部分35平方公尺，共計為72平方公尺。然被告所有之系爭
    建物占有原告所有之土地並無合法權源，顯屬無權占有，已
    妨害原告之所有權，原告爰依民法第767條規定，請求被告
    拆除系爭建物及返還其無權占有原告所有上開土地。
  (二)被告無權占有原告所有上開土地，係無法律上原因受利益，
    原告受有相當於租金之損害，原告依據民法第179條及土地
    法第105條準用同法第97條之規定，自得請求被告按原告所
    有上開土地之申報地價年息6%，自93年2月2日起至返還土地
    止，返還原告相當於租金之不當得利。原告所有之系爭土地
    ，於96年申報地價為每平方公尺新臺幣（下同）27,360元，
    。被告無權占有系爭土地，經複丈結果，為72平方公尺，則
    被告應按月返還之不當得利為9,850元。
  (三)聲明：1.被告應將坐落於台北市○○區○○段三小段第499
    、500地號土地如附件土地複丈成果圖A、B部分所示面積共
    72平方公尺之房屋拆除，並將該部分土地返還原告。2.被告
    應自93年2月2日起至返還土地止，按月給付原告9,850元及
    按年息百分之5計算之利息。3.訴訟費用由被告負擔。4.
    原告願供擔保，請准宣告假執行。
二、被告則以：此房屋已居住六十年，且為繼承人公同共有並非
    其一人所有等語置辯。並聲明：1.原告之訴駁回。2.訴訟費
    用由原告負擔。3.如受不利判決，請准供擔保免為假執行。
三、原告主張系爭499、500地號土地為其所有，被告所有房屋於
    上開二筆土地，分別占用如附圖所示499地號A部分37平方公
    尺、500地號B部分35平方公尺建物公尺等情，業據提出台北
    市土地登記類謄本為證，並經本院現場勘驗無誤，有本院勘
    驗測量筆錄、台北市建成地政事務所土地複丈成果圖等附卷
    可稽（見本院卷第40、43頁），被告亦就勘驗、複丈結果不
    爭執，堪信為真。另被告於本院96年12月24日勘驗時已經自
    承系爭建物為其所有（見本院卷第40頁勘驗測量筆錄），並
    未論及有其他繼承人共有之事實，且果有此事，勘驗當日何
    以未予說明，另其稱其父陳自求於83年1月23日、其母陳金
    隨於79年5月20日分別死亡，又豈能於97年3月3日始以更改
    房屋稅納稅義務人方式主張繼承共有，遑論該等更改納稅義
    務人方式亦非即可謂確有共有事實，被告抗辯，應係臨訟所
    為，並不可採，系爭建物為被告所有甚明。是被告所有系爭
    建物確實坐落於原告所有系爭土地之事實，原告依據民法第
    767條之規定請求被告將所有系爭建物拆除後，返還所占用
    土地予原告，洵屬有據。
四、按「無法律上之原因而受利益，致他人受損害者，應返還其
    利益。雖有法律上之原因，而其後已不存在者，亦同。」，
    民法第179條定有明文。復按「依不當得利之法則請求返還
    不當得利，以無法律上之原因而受利益，致他人受有損害為
    其要件，故其得請求返還之範圍，應以對方所受之利益為度
    ，非以請求人所受損害若干為準，無權占有他人土地，可能
    獲得相當於租金之利益為社會通常之觀念，是被上訴人抗辯
    其占有系爭土地所得之利益，僅相當於法定最高限額租金之
    數額，尚屬可採。」，最高法院亦著有61年台上字第1695號
    判例可資參照。查被告無權占有系爭土地，獲有相當於租金
    之利益，而原告受有無法使用收益之損害，則原告依據不當
    得利法律關係，請求被告給付原告自93年2月2日起取得系爭
    土地至返還系爭土地止之不當得利，自屬有據。又按城市地
    方房屋租金以不超過土地及建築改良物申報總價額年息10%
    為限，土地法第97條第1項定有明文，而租用基地建築房屋
    者依據同法第105條之規定亦準用之。次按所謂土地總價額
    ，係以法定地價為準，而法定地價係土地所有人依土地法規
    定所申報之地價，在平均地權條例施行區域，係指土地所有
    權人於地政機關舉辦規定地價或重新規定地價時之公告申報
    期間內自行申報之地價，如土地所有權人未於公告期間申報
    地價者，以公告地價80%為其申報地價（土地法第97條第1項
    、第105條、第148條、同法施行法第25條及平均地權條例第
    16  條參照）。再按台北市市有出租基地自82年7月1日起，
    一律依照土地申報地價年息5%計收租金，復參酌系爭土地位
    於台北市○○路狹巷內，鄰近龍山寺及台北市立雙園國小，
    惟周遭均為老舊建築等情（見本院卷第40頁），衡諸系爭土
    地92年12月規定地價為每平方公尺76,100元，且原告主張以
    系爭土地96年申報地價每平方公尺27,360元，本院認原告所
    受之租金損失應以96年申報地價後及申報地價年息5%計算為
    適當。而被告占用面積共為72平方公尺，有附圖所附之複丈
    成果圖可徵，系爭土地96年1月之申報地價則為每平方公尺
    27,360元等情，有台北市○○區○○段三小段499、500地號
    土地登記第二類謄本在卷可考（見本院卷第11至14頁），準
    此，原告主張系爭房地自93年2月2日起，因遭被告無權占用
    受有相當租金不當得利，每月為8,208元（計算式：27,360
    ×72×5%÷12=8,  208）及均自每期清償期屆至之翌日起至
    清償日止，按週年利率5%計算之利息，於法有據，應予准許
    ，逾此部分之請求無理由，應予駁回。
五、綜前所述，被告所有系爭建物無權占有原告所有系爭土地之
    情形，原告本諸民法第767條、第179條規定，請求被告將建
    物拆除返還系爭土地，並自93年2月2日起至返還土地之日止
    ，按月給付8,208元，均自每期清償期屆至之翌日起至清償
    日止，按週年利率5%計算之利息，為有理由，應予准許，逾
    此範圍之請求無理由，應予駁回。
六、原告及被告均陳明願供擔保以代釋明，聲請宣告假執行或免
    為假執行，經核原告勝訴部分與上開規定相符，爰分別酌定
    相當金額准許之。至原告敗訴部分，其假執行之聲請失所依
    附，應併駁回之。
七、本件事證已臻明確，兩造其餘攻擊或防禦方法，經本院審酌
    後，認均與本件之結論無涉，茲不予論述，併予敘明。
八、據上論結，本件原告之訴一部為有理由，一部為無理由，依
    民事訴訟法第79條、第390條第2項、第 392條，判決如主文
    。
中    華    民    國    97    年    3    月    25    日
                  民事第四庭    法  官  吳定亞
以上正本係照原本作成
如對本判決上訴，須於判決送達後20日內向本院提出上訴狀
中    華    民    國    97    年    3    月    25    日
                                書記官  高秋芬


司法院資訊處製作；財團法人民間司法改革基金會備份。
